臺灣高等法院刑事判決
109年度上易字第2011號
上  訴  人  臺灣臺北地方檢察署檢察官
被      告  施呈隆



上列上訴人因被告違反毒品危害防制條例案件，不服臺灣臺北地
方法院108年度易字第1259號，中華民國109年10月5日第一審判
決（起訴案號：臺灣臺北地方檢察署108年度毒偵字第3076號）
，提起上訴，本院判決如下：
    主  文
上訴駁回。
    理  由
一、公訴意旨略以：被告甲○○前因施用毒品案件，於民國108年8
    月6日21時40分為警逮捕，並解送臺灣臺北地方檢察署檢察
    官訊問後釋放（嗣經檢察官以108年度毒偵字第2998號聲請
    簡易判決處刑）。詎不知警惕，又基於施用第二級毒品甲基
    安非他命之犯意，甫於釋放後之108年8月7日12時許至同日2
    2時許之間，施用第二級毒品甲基安非他命1次。嗣於同日22
    時許，在臺北市○○區○○街0段00○0號前為警盤查，當場扣得
    摻有第二級毒品甲基安非他命之藥水1瓶，並採集其尿液送
    驗後，結果呈安非他命、甲基安非他命陽性反應，而悉上情
    。因認被告涉犯毒品危害防制條例第10條第2項之施用第二
    級毒品等罪嫌。
二、按起訴之程式違背規定者，應諭知不受理之判決，並得不經
    言詞辯論為之，刑事訴訟法第303條第1款、第307條分別定
    有明文。而施用第一、二級毒品為犯罪行為，毒品危害防制
    條例第10條設有處罰規定。故施用第一、二級毒品者，本應
    科以刑罰。惟基於刑事政策，對合於一定條件之施用者，則
    依同條例第20條之規定，施以觀察、勒戒及強制戒治之保安
    處分。又109年1月15日修正公布、同年7月15日施行之毒品
    危害防制條例第20條第3項規定，犯第10條之罪於觀察、勒
    戒或強制戒治執行完畢釋放後，3年後始再犯者，不論其行
    為係在新法施行生效前或施行生效後所為（同條例第35條之
    1第1、2款參照），均應適用同條第1、2項（即應先觀察勒
    戒或強制戒治）之規定，又上開所謂「3年後再犯」，只要
    本次再犯（不論修正施行前、後）距最近1次觀察、勒戒或
    強制戒治執行完畢釋放，已逾3年者，即該當之，不因其間
    有無犯第10條之罪經起訴、判刑或執行而受影響（最高法院
    刑事大法庭109年度台上大字第3826號裁定參照）。同條例
    第35條之1第1款及第2款前段規定，該次修正施行前犯同條
    例第10條之罪之案件，於該條例施行後，偵查中，由檢察官
    依修正後規定處理；審判中，由法院或少年法院（地方法院
    少年法庭）依修正後規定處理。是犯同條例第10條第1項之
    施用第一級毒品罪、同條第2項之施用第二級毒品罪者，不
    論行為係在修正前或修正後，法院審判中之案件均應依新法
    規定處理。而同日施行之修正後同條例第23條第2項規定「
    觀察、勒戒或強制戒治執行完畢釋放後，3年内再犯第10條
    之罪者，檢察官或少年法院（地方法院少年法庭）應依法追
    訴或裁定交付審理」，已明定對同條例第10條第1項、第2項
    所定施用毒品罪之起訴，須具備觀察、勒戒、強制戒治等保
    安處分執行完畢釋放後3年内再犯之要件，即以係以「觀察
    、勒戒或強制戒治執行完畢釋放後，3年內再犯」為其訴追
    條件，至於起訴、判刑或執行等刑事處罰執行完畢釋放後3
    年内再犯之情形，則不屬之（最高法院109年度台上字第352
    2號、第3758號、第3777號判決意旨、109年度台上大字第35
    36號裁定參照）。又毒品危害防制條例第24條第1項規定「
    附命完成戒癮治療之緩起訴處分」(下稱「附命緩起訴」）
    程序（109年1月15日修正公布之同條項規定，尚未施行），
    依現行實務見解，犯同條例第10條第1項、第2項之施用第一
    級或第二級毒品罪者，如已完成「附命緩起訴」之戒癮治療
    ，事實上已接受等同「觀察、勒戒或強制戒治」執行完畢釋
    放之處遇，則如於同條例第23條第2項所定「3年」内，再犯
    施用第一級或第二級毒品罪，顯現其再犯率甚高，原規劃之
    「附命緩起訴」完成戒癮治療制度功能無法發揮成效，已無
    再次接受「觀察、勒戒或強制戒治」處遇之必要，自應依該
    條例第23條第2項規定之相同法理，逕行追訴（提起公訴或
    聲請簡易判決處刑），而無再依該條例第20條第1項重行聲
    請觀察、勒戒或強制戒治之必要，且此經「附命緩起訴」，
    應以經「附命緩起訴」並完成戒癮治療後，起算該「3年」
    内再犯之期間（最高法院109年度台非字第76號、第77號判
    決意旨參照)。參酌毒品危害防制條例第20條之立法理由，
    施用毒品者未完成「附命緩起訴」之戒癮治療，緩起訴處分
    後經撤銷，其緩起訴處分並未完成，自不得解為等同「觀察
    、勒戒」之處遇已完成，即不得認其事實上已接受等同「觀
    察、勒戒或強制戒治」執行完畢釋放之處遇，自無從依此起
    算3年之再犯期間。
三、檢察官上訴意旨略以：㈠按毒品危害防制條例108年12月17日
    修正之條文施行前犯第10條之罪之案件，於修正施行後，依
    下列規定處理：審判中之案件，由法院依修正後規定處理；
    若該等案件於修正施行前已繫屬於法院者，為求程序之經濟
    ，法院應依修正施行後:之規定處理，即應依職權為觀察、
    勒戒或強制戒治之裁定，此觀同條例第35條之1第2款以及其
    立法理由之記載即明。次按犯第10條之罪者，檢察官應聲請
    法院裁定，令被告入勒戒處所觀察、勒戒，其期間不得逾2
    月；觀察、勒戒後，檢察官依據勒戒處所之陳報，認受觀察
    、勒戒人無繼續施用毒品傾向者，應即釋放，並為不起訴之
    處分；認受觀察、勒戒人有繼續施用毒品傾向者，檢察官應
    聲請法院裁定令入成治處所強制戒治，其期間為6個月以上
    ，至無繼續強制戒治之必要為止。但最長不得逾1年；依前
    項規定為觀察、勒戒或強制戒治執行完畢釋放後，3年後再
    犯第10條之罪者，用前二項之規定，毒品危害防制條例第20
    條第1項、第2項、第3項分別定有明文。㈡經查，本件被告因
    施用毒品案件，先經檢察官於103年12月3日以103年度毒偵
    字第1541號為附命完成戒癮治療之緩起訴處分確定，嗣於10
    4年12月14日撤銷緩起訴處分後聲請簡易判決處刑，有本院
    前案紀錄表1份附卷可稽。然修法後，施用毒品案件經檢察
    官給予附命完成戒癮治療之緩起訴處分，後該緩起訴處分經
    撤銷後，是否因被告事實上已接受等同「觀察、勒戒」之處
    遇，自應於撤銷緩起訴處分後就前案依法起訴，而無再次聲
    請法院裁定觀察、勒戒之必要，在實務上容有爭議（參卷附
    之臺灣臺南地方法院109年度訴字第850號裁定【採否定說】
    、臺灣高等法院臺南分院109年度上訴字第620號判決【採肯
    定說】），是以本件被告所涉犯行，究應否由檢察官依職權
    裁量再予被告觀察、勒戒及強制戒治，或為附命完成戒癮治
    療之緩起訴處分，抑或依上揭業生歧異之法律見解，涉及法
    律解釋之爭議，且具法律上之重要性，爰提起上訴，以釐清
    本條法律解釋之疑義等語。
四、經查：
  ㈠被告前於103年間，因施用毒品案件，經臺灣臺北地方檢察署
    以103年度毒偵字第1541號為附命完成戒癮治療之緩起訴處
    分，緩起訴期間為103年12月3日至105年12月2日止，履行期
    間自103年12月3日起至105年8月2日止，惟被告未完成戒癮
    治療、精神治療、心理輔導或其他適當之處遇措施，且違反
    該署所為預防再犯所為之必要命令，檢察官遂於104年12月1
    4日以104年度撤緩字第528號撤銷前揭緩起訴處分，並以105
    年度撤緩毒偵字第10號聲請以簡易判決處刑，該案復經原審
    法院以105年度簡字第634號判處有期徒刑2月確定等情，有
    本院被告前案紀錄表及前揭撤銷緩起訴處分書在卷可參。則
    被告所受前案之附命緩起訴既經撤銷，而其戒癮治療未完成
    ，事實上並未因上開緩起訴處分而受有等同於觀察、勒戒或
    強制戒治執行完畢之情事，依據前揭說明，自無從依此起算
    3年之再犯期間。縱被告於其後復多次因施用毒品案件，經
    起訴、判刑或執行，惟其前既因緩起訴處分經撤銷，未完成
    戒癮治療，尚難以等同曾受「觀察、勒戒或強制戒治」執行
    完畢視之，被告既未曾受「觀察、勒戒或強制戒治」等處遇
    ，自無從適用毒品危害防制條例第23條第2項之規定予以追
    訴處罰，而應適用同條例第20條第1項、現行第24條等規定
    ，由檢察官審酌個案情節，裁量聲請法院裁定觀察、勒戒或
    為附命完成戒癮治療之緩起訴處分，抑或為其他適法處理。
    詎檢察官就本案起訴，自有起訴之程序違背規定之情事。
  ㈡上訴意旨以被告施用毒品案件經檢察官給予附命完成戒癮治
    療之緩起訴處分，後該緩起訴處分經撤銷後，是否因被告事
    實上已接受等同「觀察、勒戒」之處遇，自應於撤銷緩起訴
    處分後就前案依法起訴，而無再次聲請法院裁定觀察、勒戒
    之必要，在實務上容有爭議為由提起上訴。惟按毒品危害防
    制條例條例第24條第2項規定「前項緩起訴處分，經撤銷者
    ，檢察官應依法追訴」，已明示施用毒品案件於撤銷緩起訴
    處分後之法律效果為「依法追訴」，此乃因被告事實上已接
    受等同「觀察、勒戒」之處遇，惟其竟未能履行該條件，自
    應於撤銷緩起訴處分後就該次犯行依法起訴，而無再次聲請
    法院裁定觀察、勒戒之必要（最高法院109年台非字第105號
    判決意旨參照）。然被告前案所受附命緩起訴處分雖經撤銷
    ，然其戒癮治療並未完成，自無從解為等同觀察、勒戒等處
    遇已執行完畢，是上訴意旨以被告本案應依法追訴云云，並
    非可採。
  ㈢原審同此意旨，諭知本件公訴不受理，核其適用法律並無違
    誤。依本次修正後之毒品條例規定，應由檢察官基於一次性
    之整體規劃而重啟治療處遇程序，視個案情形，是否適合「
    觀察、勒戒或強制戒治」或給予「附命完成戒癮治療緩起訴
    處分」之機會，不得追訴處罰，且毒品危害防制條例第35條
    之1第2款後段由法院為免刑判決或不付審理裁定之規定無適
    用餘地等節，均業經最高法院大法庭以109年度台上大字第3
    826號裁定宣示在案，並已改變最高法院95年度第7次及97年
    度第5次刑事庭會議為統一法律見解所採之決議意旨，上訴
    意旨就此部分所執法律見解有爭議等語，原判決諭知不受理
    ，並無違誤，檢察官上訴為無理由，應予駁回，並不經言詞
    辯論為之。
據上論斷，應依刑事訴訟法第368條、第372條，判決如主文。
中　　華　　民　　國　　109 　年　　12　　月　　29　　日
                  刑事第七庭    審判長法　官  孫惠琳
                                      法　官  連雅婷
                                      法　官  張育彰
以上正本證明與原本無異。
不得上訴。
                                      書記官  周士涵
中　　華　　民　　國　　109 　年　　12　　月　　29　　日